【裁判字號】    99,交聲,989
【裁判日期】    991004
【裁判案由】    聲明異議
【裁判全文】
臺灣彰化地方法院交通事件裁定      99年度交聲字第989號
原處分機關  交通部公路總局臺中區監理所彰化監理站
異  議  人  甲○○
上列異議人因道路交通管理處罰條例案件，對於交通部公路總局
臺中區監理所彰化監理站民國99年8月27日彰監四字第裁64-I000
00000號裁決書不服，聲明異議，本院裁定如下：
    主  文
原處分關於罰鍰逾新台幣貳萬伍仟元部分撤銷。
前項撤銷部分不罰。
其餘異議駁回。
    理  由
一、原處分機關略以：本件異議人即受處分人（下簡稱異議人）
    甲○○於民國96年6月7日23時25分許，騎乘車牌號碼
    YAZ-990號重型機車，行經彰化縣員林鎮○○路與至善街口
    時，經警測試其呼氣酒精濃度達0.71MG/L，有「汽車駕駛人
    酒精濃度超過規定標準（0.55MG/L）」之違規行為，經彰化
    縣警察局員林分局員林派出所警員舉發，爰依道路交通管理
    處罰條例第35條第1項第1款、第24條第1項第2款之規定裁處
    罰鍰新臺幣（下同）45,000元，吊扣汽車駕駛執照12個月，
    並應參加道路交通安全講習。
二、聲明異議意旨略以：異議人酒醉駕車犯公共危險罪，已被臺
    灣彰化地方法院檢察署檢察官為緩起訴處分確定，並向財團
    法人臺灣更生保護會彰化分會繳納20,000元，卻又收受監理
    站裁罰之裁決書，恐有違背一事不二罰原則，爰為此請求法
    院撤銷原處分等語。
三、按道路交通管理處罰條例所稱之「車輛」，係指在道路上以
    原動機行駛之汽車（包括機器腳踏車）或以人力、獸力行駛
    之車輛；道路交通安全規則所稱之「汽車」，係指在道路上
    不依軌道或電力架線而以原動機行駛之車輛（包含機器腳踏
    車），道路交通管理處罰條例第3條第8款、道路交通安全規
    則第2條第1項第1款定有明文。另按汽車駕駛人飲用酒類或
    其他類似物後，其吐氣所含酒精濃度超過每公升0.25毫克或
    血液中酒精濃度超過百分之0.05以上者，不得駕車；汽車駕
    駛人，有第35條第1項規定之酒後駕車情形，應接受道路交
    通安全講習；汽車駕駛人，駕駛汽車經測試檢定酒精濃度超
    過規定標準，處15,000元以上60,000元以下罰鍰，並當場移
    置保管該汽車及吊扣其駕駛執照1年。道路交通安全規則第
    114條第2款、道路交通管理處罰條例第24條、道路交通管理
    處罰條例第35條第1項第1款分別載有明文。
四、經查：
  (一)本件異議人確有上開酒後駕車且酒測值達0.71MG/L之違規事
    實，為異議人所是認，並有前揭裁決書及臺灣彰化地方法院
    檢察署檢察官96年度速偵字第487號緩起訴處分書各1份在卷
    可憑，故原處分機關所為處分原無不合。
  (二)惟按94年2月5日公布、95年2月5日施行之行政罰法第26條第
    1 項規定：「一行為同時觸犯刑事法律及違反行政法上義務
    規定者，依刑事法律處罰之。但其行為應處以其他種類行政
    罰或得沒入之物而未經法院宣告沒收者，亦得裁處之。」此
    乃一行為同時造成刑罰法律與行政秩序罰規定發生競合適用
    之關係時，基於「一事不二罰」之法理，經由立法程序確立
    應以刑罰優先為原則，避免行為人承受過度且重複之處罰；
    此觀該條立法理由明確揭示：「一行為同時觸犯刑事法律及
    違反行政法上義務規定時，由於刑罰與行政罰同屬對不法行
    為之制裁，而刑罰之懲罰作用較強，故依刑事法律處罰，即
    足資警惕時，實無一事二罰再處行政罰之必要，且刑事法律
    處罰，由法院依法定程序為之，較符合正當法律程序，應予
    優先適用；但罰鍰以外之沒入或其他種類行政罰，因兼具維
    護公共秩序之作用，為達行政目的，行政機關仍得併予裁處
    ，故為第1項但書規定。」其理益明。是以前揭行政罰法中
    刑事法律處罰優先且不再處以行政秩序罰之目的，既係因為
    行為人已接受刑罰而足資警惕，且已發生懲罰之作用，即無
    使行為人陷於雙重處罰之不利益，則關於刑事法律處罰之範
    圍自應採取實質認定，凡刑事實體法或程序法中所規定客觀
    上剝奪行為人生命、自由、財產權利，主觀上亦因制裁之嚴
    厲性、痛苦性，其強度足以造成心理強制而間接達成矯正教
    化目的之處遇手段，皆應納入其中，而不以形式上符合刑法
    第32條至第34條所定主刑及從刑種類者為限，始與前揭法律
    規範之意旨相符。而酒後駕車經檢察官為緩起訴處分，並命
    被告向公庫、公益團體或地方自治團體支付一定之金額者，
    被告係履行檢察官之緩起訴處分命令，此等命令名義上雖非
    刑罰，但仍是一種特殊的處遇措施，造成被告之財產減少或
    義務增加，性質上亦屬干預人民自由之處分，與刑事制裁無
    異，實質上為刑事處罰；僅因檢察官採取緩起訴處分之替代
    性刑事處遇手段，未將該案逕行起訴或聲請簡易判決處刑，
    致其後適用之刑事訴訟程序有所區別，然就受處分人負有包
    括支付一定金額予公庫在內之義務觀察，其如未在上開指定
    期間內確實履行義務，依刑事訴訟法第253條之3第1項第3款
    規定，受處分人將遭受撤銷緩起訴處分之不利益；反之，倘
    其確實遵守並履行各項緩起訴條件，除非合於刑事訴訟法第
    260條所定情形之一，否則即無再就同一案件遭受刑事訴追
    之虞；從而，受處分人已因上開緩起訴處分而剝奪其財產權
    ，主觀上前揭金錢給付義務亦具有強制性、懲罰性，雖不若
    易科罰金係以支付金錢作為自由刑之替代，惟經由緩起訴處
    分條件之履行使其免於遭檢察官發動起訴程序，仍具有替代
    刑罰之效果，廣義而言，應屬前揭所稱之「實質刑事法律處
    罰」，而有行政罰法第26條第1項「一事不二罰」規定之適
    用。
  (三)依上揭說明，檢察官為緩起訴處分並命向公庫、公益團體或
    地方自治團體支付一定之金額者，該等金額於解釋上，當然
    應屬道路交通管理處罰條例第35條第8項所規定之罰金；惟
    監理機關雖不得再為行政裁罰，然若行為人所支付之緩起訴
    處分金，未達道路交通管理處罰條例第92條第3項所訂最低
    罰鍰基準規定者，依該條例第35條第8項之規定，即須補繳
    不足最低罰鍰之部分，始為適法；是法院僅得就行為人已依
    緩起訴處分支付公庫之部分予以撤銷，並為不罰之諭知。如
    一方面認為行為人依檢察官緩起訴處分命令而為金錢給付，
    與受刑事處罰無異，依行政罰法第26條之規定，監理機關不
    得再行裁罰；一方面卻又認為該等金錢給付不屬於道路交通
    管理處罰條例第35條第8項所定罰金，無需依該項規定補繳
    不足最低罰鍰部分之差額，理由顯有矛盾；且若緩起訴支付
    金額低於最低罰鍰金額，亦有失公平（臺灣高等法院暨所屬
    法院97年度法律座談會刑事類提案第39號研討結果參照）。
  (四)查異議人此次酒後駕車之行為，業經臺灣彰化地方法院檢察
    署檢察官於96年6月12日以96年速偵字第487號為緩起訴處分
    ，緩起訴處分內容為：緩起訴期間為1年，被告應於收受緩
    起訴處分命令通知書後3個月內，向公益團體「財團法人臺
    灣更生保護會彰化分會」支付20,000元，而異議人業已繳納
    完畢，並於97年7月17日期滿未經撤銷緩起訴處分而實質確
    定等情，有前揭緩起訴處分書、臺灣高等法院臺中分院檢察
    署96年度上職議字第3577號處分書及臺灣高等法院被告前案
    紀錄表各1份在卷可稽。是本件異議人所繳納之緩起訴處分
    金額為20,000元，既未達道路交通管理處罰條例第92條第3
    項、違反道路交通管理事件統一裁罰基準表所訂最低罰鍰
    45,000元，揆諸上揭說明，仍應補納不足最低罰鍰差額部分
    之25,000元。本件原處分裁處異議人45,000元之罰緩，其中
    逾25,000元部分（即20,000元部分），既已依懲罰作用較強
    之刑事法律制裁後，即無再依行政法為相同處罰之必要，異
    議人關於此部分之異議為有理由，自應由本院將原裁定中關
    於罰鍰逾25,000元部分撤銷，並自為裁定如主文第2項對異
    議人上開撤銷部分為不罰之諭知，以資適法。
五、至原處分機關另裁處異議人吊扣汽車駕駛執照12個月，並應
    參加道路交通安全講習部分，因屬行政罰法所稱之「其他種
    類行政罰」，為兼顧維護公共秩序之目的，依上開道路交通
    管理處罰條例等規定及行政罰法第26條第1項但書之規定，
    雖經依刑事法律處罰後，原處分機關仍得依法併予裁處之，
    依法核無不當，異議人此部分之聲明異議，即無理由，應予
    駁回。
據上論斷，應依道路交通管理處罰條例第87條第2項、道路交通
案件處理辦法第19條、第20條前段，裁定如主文。
中    華    民    國    99    年    10    月    4    日
                  交通法庭        法  官  黃玉琪
以上正本證明與原本無異。
如不服本裁定，應於裁定送達後5日內向本院提出抗告狀(須附繕
本 )。
中    華    民    國    99    年    10    月    4    日
                                  書記官  黃得翔

司法院資訊處製作；財團法人民間司法改革基金會備份。
